臺灣臺中地方法院民事判決　九十一年度重訴字第一二三號
　　原　　　告　臺灣銀行
　　法定代理人　甲○○
　　訴訟代理人　丙○○
　　　　　　　　丁○○
　　　　　　　　戊○○
　　被　　　告　己○○
　　訴訟代理人　庚○○
　　　　　　　　乙○○
右當事人間請求清償借款事件，本院判決如左：
    主      文
被告應給付原告新台幣捌佰捌拾貳萬陸仟壹佰伍拾元，及如附表一、附表二所示之利
息、違約金。
訴訟費用由被告負擔。
本判決於原告以新台幣參佰萬元為被告供擔保後，得假執行。但被告如於假執行程序
實施前，以新台幣捌佰捌拾貳萬陸仟壹佰伍拾元為原告預供擔保後，得免為假執行。
    事      實
甲、原告方面：
  一、聲明：除假執行擔保金額外，如主文所示。
  二、陳述：
    (一)被告己○○向原告分別於１、民國（下同）八十年十一月一日借款新台幣（下
      同）一千一百五十五萬元，約定借款期限為十九年，前二年為寬限期，按月繳
      息，自第三年起分二０四期，每一個月為一期，依年金法按月攤還本息，並於
      八十七年十一月三十日及八十九年一月二十七日申請延期還本，按月繳息各一
      年；２、八十六年十一月七日借款一百萬元，約定借款期限為五年，前一年為
      寬限期，按月繳息，自第二年起分四十八期，每一個月為一期，依年金法按月
      攤還本息。倘不依期還本付息，除願就遲延還本部份，自遲延時起按本借款利
      率給付遲延利息外，並應就遲延還本付息部分，本金自到期日起，利息自付息
      日起，照應還款額，逾期六個月以內者，按本借款利率百分之十，逾期六個月
      以上者，按本借款利率百分之二十計付違約金，又按該借據約定借用人如有一
      期未依約攤還本金時，得不經催告，喪失分期攤還之利益，全部債務視同到期
      立即清償。
    (二)詎被告所借第一筆借款一千一百五十五萬元，繳本息至九十年二月一日止，尚
      積欠原告本金合計九百五十四萬六千九百二十三元，迭經催討無效，原告於九
      十年十月四日依借據第二條及第五條約定，借用人未依約攤還本金時，喪失分
      期攤還之利益，全部債務視同到期立即清償，具狀本院對被告發給支付命令，
      限令如數清償全部借款本息及違約金，並於九十年十月十五日依借據第六條約
      定「借用人倘未能依照本借據清償本借款本息時，借用人同意寄存貴行之各種
      存款及對貴行之一切債權，縱其清償期尚未屆至，貴行得以之行使抵銷權。」
      抵銷被告於本行之存款一百六十一萬五千五百七十七元，所以到九十年十月十
      五日止，被告就該一千一百五十五萬元之借款，尚欠本金八百四十九萬六千一
      百六十五元（利息則計算至九十年十月十四日止）；第二筆借款一百萬元，繳
      本息至九十年九月七日（利息算至九十年九月六日），尚欠本金三十二萬九千
      九百八十五元；總計被告尚積欠原告借款本金八百八十二萬六千一百五十元。
　　(三)就利率之請求部分：被告所貸１、一千一百五十五萬元貸款之利率，約定本借
　　　款自訂約日起至滿半年之日止，按年息一０．一二五％計息，嗣後自訂約日起
　　　每滿半年，由原告依照原告當時新規定基本放款利率及加碼標準調整計息即依
　　　原告房屋購置貸款（一般住宅）牌告利率（即依原告基本放款利率固定加０．
　　　五五％）計息，利率依借據第二條計算，九十年十月十五日之基本放款利率應
      依九十年四月二十六日之利率七‧０二％加碼０‧五五％（加碼的依據係照「
      加減碼利率對照一覽表」統一以０‧五五％當加碼標準）。九十年十一月一的
      利率就以六‧九二％加碼計算（按換算後其利率為七‧四七％），違約金則次
      是從九十年十一月十六日起開始計算。另所貸２、一百萬元貸款之利率，是依
      借據第三條規定依放款利率加碼二‧０二五％計算利息，從九十年九月七日開
      始計算利息，違約金從九十年十月八日開始計算。
　　(四)被告所爭之抵銷與本案無涉，惟就被告所主張之理由逐一答辯如下：
　　１、按民法第三百四十條規定，受債權扣押命令之第三債務人，於扣押後，始對
　　　　其債權人取得債權者，不得以其所取得之債權與受扣押之債權為抵銷。依本
　　　　條文之反面解釋，倘於扣押命令到達前，第三債務人對其債權人已取得有債
　　　　權者，自得以該債權，主張與受扣押之債權為抵銷，最高法院迭著有判決可
　　　　稽。查本件原告對被告己○○之借款債權成立於債權扣押命令之前，揆諸上
　　　　開見解，原告抵銷系爭存款於法有據，被告引桃園地方法院民事執行處函為
　　　　據，顯無理由。矧原告早在執行處發函前，業已抵銷系爭存款債權，執行處
　　　　自不得拘束限制原告行使抵銷權，被告認原告不得抵銷之主張顯無理由。
　　２、原告之抵銷函於當日（即九十年十月十五日）交桃園郵局寄出，於九十年十
　　　　月十八日送達並經被告收妥後蓋章。
　　３、自公平交易法頒佈施行以來，原告與客戶所訂之借據皆受公平會之導正，被
　　　　告所述與事實不符，況被告未按期繳款在先又受他債權人強制執行被告之存
　　　　款，原告行使抵銷權除債權之保全外亦係償還被告於原告之借款。
  三、證據：提出放款借據影本二件、放款帳戶查詢單二件、放款增補借據影本二件
      、放款帳戶明細一件、原告牌告利率及基本放款利率變動表一件、原告（九０
      ）銀桃營字第０七二八一號函及國內各類掛號郵件查單影本一件為證。
乙、被告方面：
　一、聲明：(一)駁回原告之訴及其假執行之聲請。(二)訴訟費用由原告負擔。(三)如受不
　　　　　　利判決，願供擔保免假執行。
  二、陳述：
　　(一)確實有跟原告借二筆錢，第一筆錢一千一百五十五萬元是繳息到九十年二月一
  　　日，第二筆一百萬繳息到九十年的九月六日，第一筆錢本金剩下九百五十四萬
　　  六千九百二十三元未還，第二筆錢剩下三十二萬九千九百八十五元未還。
    (二)至於原告在九十年的十月十五日抵銷被告的存款，被告認為違反契約，因為在
      九十年七月間，被告之父親就發現存款被凍結，無法提領，九十年七月十六日
      我們有去找原告協調，希望能夠提領存款，降低利率，能夠讓被告繼續借款，
      但原告都不答應。
    (三)原告主張抵銷被告之存款不合法：１、被告所有之存款一百六十一萬五千五百
      七十七元，業經第三人高英秀聲請執行命令扣押在案，已喪失處分權能，自不
      能為抵銷。２、抵銷約定條款係原告片面製作，為一定型化契約及條款，使被
      告喪失解約存款之權利，片面剝奪被告權利，獨厚原告債權之保全，顯不符誠
      實信用及公平正義原則。３、依實務見解（即最高法院五十七年三月十二日第
      一次民刑庭總會會議決議(一)），原告主張抵銷，於法不合。
    (四)於九十年十月十八日確有收到原告抵銷函之通知。
    (五)被告在原告之存款，並非支票存款（即甲存）。但原告一直等到被告之存款要
      被執行才主張抵銷，並不合理。
  三、證據：提出臺灣桃園地方法院九十年十一月二十七日桃院丁民執蘭字第一五一
      ０一號執行命令為證。
    理      由
一、本件原告主張被告己○○向原告分別於(一)八十年十一月一日借款一千一百五十五
    萬元，約定借款期限為十九年，前二年為寬限期，按月繳息，自第三年起分二０
    四期，每一個月為一期，按月攤還本息，並於八十七年十一月三十日及八十九年
    一月二十七日申請延期還本，按月繳息各一年；(二)八十六年十一月七日借款一百
    萬元，約定借款期限為五年，前一年為寬限期，按月繳息，自第二年起分四十八
    期，每一個月為一期，按月攤還本息。倘不依期還本付息，除願就遲延還本部份
    ，自遲延時起按本借款利率給付遲延利息外，並應就遲延還本付息部分，本金自
    到期日起，利息自付息日起，照應還款額，逾期六個月以內者，按本借款利率百
    分之十，逾期六個月以上者，按本借款利率百分之二十計付違約金，且借用人如
    有一期未依約攤還本金時，全部債務視同到期願立即清償，詎被告所借第一筆借
    款一千一百五十五萬元，繳本息至九十年二月一日止，尚積欠原告本金合計九百
    五十四萬六千九百二十三元，並於九十年十月十五日依借據第六條之抵銷約定抵
    銷被告於原告銀行之存款債權一百六十一萬五千五百七十七元，所以到九十年十
    月十五日止，被告就該一千一百五十五萬元之借款，尚欠本金八百四十九萬六千
    一百六十五元（利息則計算至九十年十月十四日止）；第二筆借款一百萬元，繳
    本息至九十年九月七日（利息算至九十年九月六日），尚欠本金三十二萬九千九
    百八十五元；總計被告尚積欠原告借款本金八百八十二萬六千一百五十元之利息
    及違約金；至於利率部分，被告所貸一千一百五十五萬元貸款之利率，自訂約日
    起每滿半年，由原告依照原告當時新規定基本放款利率及加碼標準調整計息即依
    原告房屋購置貸款（一般住宅）牌告利率（即依原告基本放款利率固定加０．五
    五％）計息，利率依借據第二條計算，九十年十月十五日之基本放款利率應依九
    十年四月二十六日之利率七‧０二％加碼０‧五五％，九十年十一月一的利率就
    以六‧九二％加碼計算（按換算後其利率為七‧四七％），另所貸一百萬元貸款
    之利率，是依借據第三條之規定依基本放款利率加碼二‧０二五％計算等情，業
    據原告提出放款借據二件、放款帳戶查詢單二件、放款增補借據二件、放款帳戶
    明細一件、原告牌告利率及基本放款利率變動表一件、原告（九０）銀桃營字第
    ０七二八一號函及國內各類掛號郵件查單影本一件為證，復為被告於言詞辯論時
    所自認，故原告上開主張之事實，堪信為真實。
二、本件應審究者係原告得否主張抵銷？
  (一)按抵銷契約，民法雖無直接明文規定，惟其成立尚不違反公序良俗或強行規定，
    基於契約自由原則，自應認為有效，此種契約於學說及實務上均承認之（最高法
    院五十年台上字第一八五二號判例意旨參照，邱聰智「新訂民法債編通則（下）
    」【民國九十年二月新訂一版】七五四頁），故原告與被告於放款借據（一千一
    百五十五萬元借款）第六條成立抵銷契約，約定「借用人倘未能依照本借據清償
    本借款本息時，借用人同意寄存貴行之各種存款及對貴行之一切債權，縱其清償
    期尚未屆至，貴行得以之行使抵銷權。」等語，該抵銷契約約定並無有明顯不利
    借用人（即被告）之情形，揆諸首揭說明，自應認為有效，故被告指摘該抵銷契
    約係「一定型化契約及條款，使被告喪失解約存款之權利，片面剝奪被告權利，
    獨厚原告債權之保全，顯不符誠實信用及公平正義原則」等語，尚不足採。
  (二)民法第三百四十條規定：「受債權扣押命令之第三債務人，於扣押後，始對其債
    權人取得債權者，不得以其所取得之債權與受扣押之債權為抵銷。」本條規定旨
    在防止第三債務人，對於執行程序中之債務人（即第三債務人之債權人），隨時
    創設新債權，利用抵銷制度消滅經扣押之債權，使法院之扣押命令失其效力。然
    此項命令，對於第三債務人於扣押以前所取得債權之抵銷權，尚不生影響，第三
    債務人仍得於扣押後主張抵銷（最高法院八十二年台上字第二三一四號判決意旨
    參照）。經查本件被告於原告處之存款債權，固經臺灣桃園地方法院於九十年十
    一月二十七日以桃院丁民執蘭字第一五一０一號執行命令加以扣押，然本件被告
    就其向原告借用之一千一百五十五萬元之借款，僅繳息至九十年二月一日乙節，
    業如前述，故自斯時起，原告即因被告未依約清償本息之故，被告喪失分期攤還
    之利益，全部債務視同到期，原告自得請求被告全部清償欠款，故本件原告對被
    告之借款債權，顯成立於上開臺灣桃園地方法院之扣押命令之前，依前揭說明，
    原告自得就其借款債權與被告之存款債權主張抵銷；再者，本件被告於原告處之
    存款並非屬甲種存款戶之支票存款乙情，已為被告所自認，故原告所為前揭抵銷
    ，依法並無不合。至被告所舉最高法院五十七年三月十二日第一次民刑庭總會會
    議決議(一)之實務見解，係針對甲種存款戶之支票存款（甲種活期存款）而為之立
    論，與本案並不相符，自不得遽予採用，附此敘明。
  (三)綜上所述，被告抗辯原告所為之抵銷不合法等語，並不可採。
三、從而，原告依消費借貸契約之法律關係請求被告給付借款八百八十二萬六千一百
    五十元，及如附表所示之利息及違約金，為有理由，應予准許。
四、原告及被告均陳明願供擔保，請准宣告假執行或免為假執行，經核均無不合，爰
    各酌定相當金額准許之。
五、據上論結，原告之訴為有理由，依民事訴訟法第第七十八條、第三百九十條第二
    項、第三百九十二條，判決如主文。
中　　　華　　　民　　　國　　九十一　　年　　　四　　　月　　  三十  　日
                                    臺灣臺中地方法院民事第三庭
~B法　　　官　李悌愷
右為正本係照原本作成
如不服本判決，應於判決送達後二十日內，向本院提出上訴狀。
中　　　華　　　民　　　國　　九十一　　年　　　四　　　月　　  三十  　日
~B法院書記官　洪加芳
附表一：
┌─────┬──────────────┬──────────────┐
│借款餘額  │    利　　　　　　　息 　   │    違　　　約　　　金      │
├─────┼──────────────┼──────────────┤
│八百四十九│(一)自九十年十月十五日起至九十│(一)自九十年十一月十六日起至九│
│萬六千一百│  年十月三十一日止，按週年利│  十一年五月十五日止按週年利│
│六十五元  │  率百分之七‧五七計算。    │  利率百分之０‧七四七計算。│
│          │(二)自九十年十一月一日起至清償│(二)自九十一年五月十六日起至清│
│          │  日止，按週年利率百分之七‧│  償日止，按週年利率百分之一│
│          │  四七計算。　　　　    　  │  ‧四九四計算。　　　      │
└─────┴──────────────┴──────────────┘
附表二：
┌─────┬──────────────┬──────────────┐
│借款餘額  │    利　　　　　　　息 　   │    違　　　約　　　金      │
├─────┼──────────────┼──────────────┤
│三十二萬九│(一)自九十年九月七日起至九十年│(一)自九十年十月八日起至九十年│
│千九百八十│  十月六日止，按週年利率百分│  十二月六日止，按週年利率百│
│五元　　　│  之九‧０一五計算。　　    │  分之０‧八九四五計算。    │
│          │(二)自九十年十月七日起至九十年│(二)自九十年十二月七日起至九十│
│          │  十一月六日止，按週年利率百│  一年一月六日止，按週年利率│
│          │  分之八‧九四五計算。  　  │  百分之０‧八八一五計算。  │
│          │(三)自九十年十一月七日起至九十│(三)自九十一年一月七日起至九十│
│          │  年十二月六日止，按週年利率│  一年四月七日止，按週年利率│
│          │  百分之八‧九四五計算。　  │  百分之０‧八七五０計算。  │
│          │(四)自九十年十二月七日起至九十│(四)自九十一年四月八日起至清償│
│          │  一年一月六日止，按週年利率│  日止，按週年利率百分之一‧│
│          │  百分之八‧八一五計算。    │  七五０計算。　　　　　　  │
│          │(五)自九十一年一月七日起至清償│　　　　　　　　　　　　　　│
│          │  日止，按週年利率百分之八‧│  　　　　　　　　　　　　　│
│          │  七五０計算。　　　　　　  │　　　　　　　　　　　　　　│
└─────┴──────────────┴──────────────┘
